臺灣高等法院民事判決　　　九十三年度家上字第一七七號
　　上　訴　人　乙○○
　　訴訟代理人　陳丁林
　　被 上訴 人　甲○○
　　訴訟代理人　陳莉莉
右當事人間請求離婚事件，上訴人對於中華民國九十三年三月二十三日臺灣板橋地方
法院九十二年度婚字第一五六九號第一審判決提起上訴，本院於中華民國九十三年九
月十五日言詞辯論終結，判決如下：
    主      文
上訴駁回。
第二審訴訟費用由上訴人負擔。
    事實及理由
一、本件被上訴人主張：兩造係夫妻，結婚後，上訴人不付生活費用照顧家庭，被上
    訴人曾於民國八十八年間向台北縣三重市公所調解委員會聲請調解，詎成立調解
    後，上訴人僅支付一個月之生活費，未盡其責任，並經常日夜不歸，嗜酒賭博，
    且嫖妓到中毒，有時為了向被上訴人及子女借錢威脅放話要叫迴龍黑道來殺被上
    訴人母女，使被上訴人飽受精神壓力恐懼度日。尤其被上訴人及二女兒，更曾遭
    上訴人以暴力毆打，至今仍有內傷。兩造婚姻關係存續中，有時有上訴人遭人討
    債之電話，甚而有自稱馬偕醫院護士來電稱因上訴人打架受傷，要求被上訴人前
    去支付上訴人急診費用，兩造間之婚姻關係已生難以繼續維持之重大事由，爰依
    民法第一千零五十二條第二項訴請准予兩造離婚等語。
二、上訴人則以：兩造結婚迄今已二十餘年，育有四女，皆由上訴人以開計程車之收
    入支付全家人之生活費，並購置目前居住之房屋，該房屋貸款亦是由上訴人獨立
    負擔，迨八十七年間始還清，上訴人婚後並無不支付家庭生活費之事。而被上訴
    人不斷製造上訴人與女兒間之衝突與對立，唆使女兒對上訴人為不實之指控，原
    判決准予兩造離婚，致上訴人畢生血汗化為烏有，權益遭受莫大損害。兩造間之
    婚姻關係，已因雙方見解差異及客觀因素的影響，形同虛幻，如被上訴人同意上
    訴人仍居住於兩造婚姻存續期間共同購置之
    離婚，否則，被上訴人不同意離婚。
三、本件經原法院判決准兩造離婚，上訴人提起上訴，聲明：(一)原判決廢棄。(二)右廢
    棄部分，被上訴人在第一審之訴駁回。被上訴人則聲明：上訴駁回。
四、經查：兩造間係夫妻關係，並育有長女陳雅鳳、次女陳艷玲、參女陳莉莉及肆女
    陳佳琪四人，現婚姻關係仍存續中等情，有兩造之
    二至十五頁）可憑，且為兩造所不爭執，堪信此部分之事實為真正。
五、本件經本院於九十三年七月二十八日與兩造整理並協議簡化之爭點為：兩造間是
    否有民法第一千零五十二條第二項規定之離婚事由？（見本院卷第五三至五四之
    準備程序筆錄）茲分述之如下：
（一）按「有前項以外之重大事由，難以維持婚姻者，夫妻之一方得請求離婚，但其
      事由應由夫妻之一方負責者，僅他方得請求離婚」，民法第一千零五十二條第
      二項定有明文，其目的在使夫妻請求裁判離婚之事由較富彈性，是夫妻間發生
      之情事，苟足使婚姻難以維持，即無不准依該條第二項訴請離婚。又夫妻之一
      方依上開規定固得請求離婚，但其事由應由夫妻之一方負責者，僅他方得請求
      離婚，同條但書亦詳有明文，是依上述規定訴請離婚者，須以該離婚之重大事
      由非由請求之夫或妻之一方所應負責為限，始得訴請判決離婚。至於該難以維
      持婚姻之重大事由，夫妻雙方均需負責時，即應比較該夫妻雙方之有責程度，
      僅責任較輕之一方，得向責任較重之他方請求離婚，或於有責程度相同時，而
      認雙方均得請求離婚（最高法院九十年度台上字第八○四號判決參照）。
（二）被上訴人主張：上訴人嗜酒賭博，且嫖妓到中毒，有時為了向被上訴人及子女
      借錢威脅放話要叫迴龍黑道來殺被上訴人母女，使被上訴人飽受精神壓力恐懼
      度日。尤其是被上訴人及二女兒，更曾遭上訴人以暴力毆打，至今仍有內傷。
      兩造婚姻關係存續中，有時有上訴人遭人討債之電話，甚而有自稱馬偕醫院護
      士來電稱因上訴人打架受傷，要求被上訴人前去支付上訴人急診費用，兩造間
      之婚姻關係已生難以繼續維持之重大事由，爰依民法第一千零五十二條第二項
      訴請判決離婚等語。上訴人則辯以：兩造結婚迄今已二十餘年，育有四女，皆
      由上訴人以日夜開計程車之收入支付全家人之生活費，並購置目前居住之房屋
      ，該房屋貸款亦是由上訴人獨立負擔，迨八十七年間始還清，上訴人婚後並無
      不付生活費之事。而被上訴人不斷製造上訴人與女兒間之衝突與對立，唆使女
      兒對上訴人為不實之指控，原判決准予兩造離婚，致上訴人畢生血汗化為烏有
      ，權益遭受莫大損害。兩造間之婚姻關係，已因雙方見解差異及客觀因素的影
      響，形同虛幻，如被上訴人同意上訴人仍居住於兩造婚姻存續期間共同購置之
      經查：
  １、證人即兩造之次女陳艷玲、長女陳雅鳳、參女陳莉莉於原審審理時分別到庭證
      稱：「（問：你們三位到庭要證明何事？證人陳艷玲答）我要證明被告（即上
      訴人，下同）剛講的我拿椅子打他，事實上我是防禦沒有丟出去，我照片上的
      腳傷，的確是被告用錶帶傷的，不是塑膠椅傷的，這是大概我母親跟父親在三
      重調解那段時間發生的，還有我要證明，被告的確對我不滿，常找我麻煩。」
      、「（問：被告為何對你不滿，要找你麻煩？證人陳艷玲答）就是他之前經常
      跟我借錢，我不借他。」、「（問：被告借錢做什麼？證人陳艷玲答）他說他
      欠人家錢。」，「（證人陳雅鳳答）我要證明被告如果在外面惹事或是欠人家
      錢，回家就會發脾氣，找麻煩，會罵我們還有威脅放話說會叫流氓老大來殺我
      們」，「（證人陳莉莉答）我要證明被告常常打我們女兒及我母親，經常她打
      媽媽的時候，我會去護著媽媽不要被打，我媽媽現在好像還有腦震盪，可是她
      拒絕就醫，前一兩年的時候，她還會發作，臉色蒼白，坐也坐不住。被告以前
      我看過他接電話，接電話完以後，她就會打母親，我問他為什麼，他都不說，
      他以前夜不歸的時候，回來都是一身酒味，反正問他他都不回答，那是在我們
      來法院提起離婚訴訟之前。另外最近兩、三年前到現在，警察打電話來說是刑
      事組，說被告有在外面撞到人，再不處理要把他抓起來關，我父親就一直閃躲
      ，郵差按鈴，他都不在，郵差就對我們發脾氣。另外我在家裡有一次發現，被
      告從廁所出來有血跡，我們問他，他也支支吾吾講不出來，之後，我們看他有
      在吃藥，問他吃什麼藥，他也支支吾吾。」、「（問：兩造經過三重市公所調
      解後，被告是不是只有付了一個月的生活費？）證人均答沒有錯。」、「（問
      ：為何後來又不付了？證人陳莉莉答）因為他本來有不想付，是為了調解才應
      付的」等語（原審卷三一至三三頁九十三年二月十二日之言詞辯論筆錄）。
  ２、此外，復有台北縣三重市調解委員會八十八年二月一日書立之八十八年民調字
      第六六號調解書記載：「兩造係夫妻關係，因細故爭吵，經調解兩造同意接受
      條件如左：……」等語，及被上訴人於七十九年五月十五日及八十五年一月九
      日驗傷診斷證明書為證。
  ３、上訴人就兩造間之婚姻關係，已因雙方見解差異及客觀因素的影響，形同虛幻
      ，且如被上訴人同意上訴人仍居住於兩造婚姻存續期間共同購置之
      ，上訴人同意與被上訴人離婚，亦不爭執。（本院卷第五九、六十頁之補充上
      訴理由狀）。
（三）從而，兩造就共同家庭生活費支出、對待家人態度及彼此間之感情等節，已生
      齟齬，且上訴人僅因居住問題未與被上訴人達成合意，尚不同意離婚，其本身
      亦有離婚之意願，可知，兩造就婚姻之維繫主觀上已見薄弱及欠缺，是本院認
      兩造於婚姻關係之維持，及夫妻關係間應以誠摰相愛、彼此生活、互相依賴、
      信任及共同締造實現婚姻價值之基礎，已生重大破綻而無回復之希望，具有民
      法第一千零五十二條第二項規定難以維持婚姻之重大事由存在，且上訴人具有
      較大之可歸責性，則被上訴人依民法第一千零五十二條第二項之規定訴請准與
      上訴人離婚，自屬有理。
六、綜上所述，本件被上訴人主張上訴人有民法第一千零五十二條第二項裁判離婚之
    事由，為有理由，依上開法條規定，被上訴人自得請求與上訴人離婚。從而，被
    上訴人本於上開規定，請求准與兩造離婚為有理由，應予准許。原審判命准上訴
    人與被上訴人離婚，於法並無不合。上訴意旨指摘原判決不當，求予廢棄改判，
    為無理由，應予駁回其上訴。
七、本件事證已臻明確，兩造其餘之攻擊、防禦方法，核與判決結果不生影響，爰毋
    庸一一論述，併此敘明。
八、據上論結，本件上訴為無理由，依民事訴訟法第四百四十九條第一項、第七十八
    條，判決如主文。
中　　　華　　　民　　　國　　九十三　　年　　　九　　　月　　二十九　　日
                              民事第十六庭
                          　　　　審判長法  官　魏  麗  娟
                          　　　　　　　法  官　翁  昭  蓉
                          　　　　　　　法  官　陳  邦  豪
正本係照原本作成。
如不服本判決，應於收受送達後二十日內向本院提出上訴書狀，其未表明上訴理由者
，應於提出上訴後二十日內向本院補提理由書狀（均須按他造當事人之人數附繕本）
上訴時應提出委任律師或具有律師資格之人之委任狀；委任有律師資格者，另應附具
律師資格證書及釋明委任人與受任人有民事訴訟法第四百六十六條之一第一項但書或
第二項（詳附註）所定關係之釋明文書影本。
中　　　華　　　民　　　國　　九十三　　年　　　九　　　月　　  三十　　日
　　　　　　　　　　　　　　　　　　　　書記官  張  淑  芬
附註：
民事訴訟法第四百六十六條之一（第一項、第二項）：
對於第二審判決上訴，上訴人應委任律師為訴訟代理人。但上訴人或其他法定代理人
具有律師資格者，不在此限。
上訴人之配偶、三親等內之血親、二親等內之姻親，或上訴人為法人、中央或地方機
關時，其所屬專任人員具有律師資格並經法院認為適當者，亦得為第三審訴訟代理人
。
